【裁判字號】    99,判,1187
【裁判日期】    991111
【裁判案由】    戶政
【裁判全文】
最  高  行  政  法  院  判  決
                                      99年度判字第1187號
上  訴  人  李彥君
被 上訴 人  臺北縣新店市戶政事務所
代  表  人  林煌源
參  加  人  羅麗華
上列當事人間戶政事件，上訴人對於中華民國98年3月26日臺北
高等行政法院97年度訴字第2484號判決，提起上訴，本院判決如
下：
    主  文
上訴駁回。
上訴審訴訟費用由上訴人負擔。
    理  由
一、本件訴外人羅穎琦於民國91年2月25日出生，原因屬上訴人
    與參加人於婚姻關係存續期間所生子女，於91年4月8日申報
    之出生登記乃從父姓，戶籍資料登載姓名為「李穎琦」。嗣
    因上訴人與參加人之婚姻關係，經民事判決確認婚姻關係不
    成立確定，參加人遂於96年3月23日以前開婚姻業經法院判
    決婚姻關係不成立為由，以生母身分單獨向被上訴人申辦非
    婚生子女「李穎琦」改從母姓「羅穎琦」之更正登記，經被
    上訴人受理並准予更正。嗣上訴人於97年1月9日請求被上訴
    人撤銷前開更正登記，經被上訴人97年1月14日北縣店戶字
    第0970000316號函予以否准。上訴人不服，循序提起行政訴
    訟，經原審判決駁回，乃提起本件上訴。
二、上訴人起訴主張：訴外人羅穎琦為上訴人與參加人於婚姻關
    係存續中所生，91年4月8日申報出生登記從父姓，戶籍資料
    登載姓名為「李穎琦」，上訴人與訴外人羅穎琦間之直系血
    親法律關係存在無庸置疑。又上訴人與參加人雖經法院判決
    婚姻關係不成立，惟與參加人之未成年子女羅穎琦於91年2
    月25日出生後，因經上訴人撫育而視同認領，是遲至同年4
    月8日申報出生登記從父姓，此視同認領之效力已成立，且
    依法溯及於出生時。故被上訴人縱認訴外人羅穎琦係非婚生
    子，亦無權更改其後（即91年4月8日）之登記，亦即訴外人
    羅穎琦應依91年6月26日修正之民法第1059條第1項、民法第
    1065條第1項、第2項及1069條第1項等規定從父姓，倘欲改
    從母姓，應符合姓名條例第6條規定事由或以民事宣告變更
    姓氏之訴訟為之。惟被上訴人卻認本件為戶政登記錯誤之更
    正，僅依參加人單獨申請即將「李穎琦」改姓為「羅穎琦」
    ，顯有錯誤等語，求為判決訴願決定及原處分均撤銷，訴外
    人羅穎琦之姓氏回復為原姓氏李穎琦。
三、被上訴人則以：本件未成年子女「羅穎琦」原係上訴人與參
    加人婚姻關係存續期間所生，其與父即上訴人之關係因準正
    而視為婚生子女，並依修正前民法第1059條第1項規定從父
    姓登記。惟因上訴人與參加人之婚姻關係嗣經臺灣板橋地方
    法院95年度婚字第606號判決婚姻關係不成立確定在案，並
    於96年3月16日撤銷結婚登記，訴外人羅穎琦於父母婚姻關
    係遭撤銷後，其婚生身分轉變為非婚生，而原從父姓登記之
    法令依據即欠缺依附，故被上訴人參酌法務部85年5月14日
    法律決字第11545號函、內政部95年9月4日臺內戶字第09501
    42297號函及法務部96年8月10日法律字第0960021658號函釋
    ，認於96年5月23日民法修正前，父母婚姻關係經撤銷後，
    其未成年子女亦應從母姓。再依內政部92年5月13日臺內戶
    字第0920064065號函規定，原則上被認領人從母姓無需提憑
    約定書辦理，且96年5月23日民法修正前，未成年子女從母
    姓無需單獨為訴，是參加人以生母身分於96年3月23日單獨
    向被上訴人申辦非婚生子女「李穎琦」改從母姓「羅穎琦」
    ，於法有據。至於訴外人羅穎琦有無為上訴人自幼撫育及視
    同認領，應以民事法院判決為斷，不宜由被上訴人自行認定
    等語，資為抗辯，求為判決駁回上訴人之訴。
四、原審斟酌全辯論意旨及調查證據之結果，以：（一）參照臺
    灣板橋地方法院95年度婚字第606號民事判決之認定，參加
    人於90年5月間懷孕，並於91年2月25日生下羅穎琦，為辦理
    所生子女之戶籍，故於91年2月間以倒填日期方式填具結婚
    證書（結婚日期記載為90年8月31日）辦理結婚登記及子女
    出生登記。是回溯受胎期間應為90年5月間，而當時上訴人
    及參加人並無婚姻關係，是被上訴人係參照民法第1064條「
    非婚生子女，其生父與生母結婚者，視為婚生子女」之準正
    規定，將系爭子女羅穎琦之出生登記依準正之法律效果視為
    婚生子女，而從父姓登記為李穎琦。（二）本件因嗣後上訴
    人與參加人之婚姻，經民事判決確認婚姻關係不成立確定，
    致無法發生準正之法律效果，自亦無法發生視同婚生子女效
    果之擬制，故而參加人提出姓氏更正登記申請書，陳明經法
    院判決婚姻不成立改從母姓，被上訴人准予更正系爭子女為
    「羅穎琦」，自屬於法有據。又被上訴人於本件並無需進行
    認領程序之審定，故被上訴人稱「訴外人羅穎琦有無為上訴
    人自幼撫育及視同認領問題，自不宜由被上訴人自行認定」
    者，亦屬有據。至內政部96年11月23日臺內戶字第09601845
    34號函是以「惟經生父撫育依民法第1065條規定，仍應視為
    婚生子女」為前提，即經生父撫育者已經審查確認者限，而
    本件先前之出生登記（名為李穎琦）是源之於準正程序，與
    認領程序無關，自與上開內政部函無涉。故上訴人訴請撤銷
    及回復姓氏，均無理由等語，判決駁回上訴人在原審之訴。
五、本院查：
（一）按「子女從父姓。但母無兄弟，約定其子女從母姓者，從
      其約定。」「（第1項）父母於子女出生登記前，應以書
      面約定子女從父姓或母姓。（第2項）子女經出生登記後
      ，於未成年前，得由父母以書面約定變更為父姓或母姓。
      」「非婚生子女從母姓。」「戶籍登記事項有錯誤或脫漏
      時，應為更正之登記。」96年5月23日修正公布前民法第
      1059條、修正公布後同法第1059條第1項、第2項、第1059
      條之1前段及97年5月23日修正公布前戶籍法第24條分別定
      有明文。又「（第1項）非婚生子女經生父認領者，視為
      婚生子女。其經生父撫育者，視為認領。（第2項）非婚
      生子女與其生母之關係，視為婚生子女，無須認領。」「
      有下列情事之一者，得申請改姓：一、被認領者。」「戶
      籍登記事項有變更時，應為變更之登記。」復分別為民法
      第1065條、92年6月25日修正公布姓名條例第6條第1項第1
      款及97年5月23日修正公布前戶籍法第23條所明定。可知
      ，96年5月23日增訂公布民法第1059條之1規定前，雖法無
      關於未婚生子女如何從「姓」之明文，然因依上述民法第
      1065條第2項規定，非婚生子女與其生母之關係，既視為
      婚生子女，則非婚生子女原則上自應從母姓。是應從母姓
      之非婚生子女，若因錯誤而為從父姓之戶籍登記，自得申
      請更正登記。至從母姓之非婚生子女若有經生父認領或視
      為認領情事，因依上述姓名條例第6條第1項第1款規定，
      係屬得申請改姓之事由，若確有改姓情事，於戶籍登記上
      則屬申請變更登記之事項。
（二）經查：（1）本件訴外人羅穎琦係91年2月25日出生，其母
      即參加人與上訴人於91年2月間以倒填結婚日期為90年8月
      31日方式填具結婚證書，並辦理結婚登記及羅穎琦之出生
      登記，而被上訴人係憑結婚證書及民法準正之規定，而認
      羅穎琦為婚生子女，並從父姓為「李穎琦」之出生登記。
      嗣因參加人持臺灣板橋地方法院95年度婚字第606號關於
      確認上訴人與參加人之婚姻關係不成立之確定民事判決，
      申請更正「李穎琦」之姓名為「羅穎琦」，並經被上訴人
      准予更正等情，為原審依調查證據之辯論結果確定之事實
      。本件之子女「羅穎琦」原被認屬婚生子女致從父姓為出
      生登記之原因關係，即上訴人與參加人已結婚之婚姻關係
      既經法院判決不成立確定在案，則被上訴人原以「羅穎琦
      」為婚生子女所為從父姓之出生登記即有錯誤，是其因參
      加人申請更正登記，依上述民事確定判決，按「羅穎琦」
      屬非婚生子女為從母姓之更正登記，即無不合。至縱如上
      訴人主張其確有撫育「羅穎琦」情事，依民法第1065條規
      定應視為認領，依上述規定及說明，亦應屬是否申請改姓
      而辦理變更登記事項，尚不得因此而謂被上訴人之准更正
      登記係屬違法。（2）又內政部96年11月23日臺內戶字第
      0960184534號函係謂：「......又本部46年7月8日臺（46
      ）內戶字第115815號函略以，經法院判決結婚無效者，其
      婚姻自始即不存在，由婚姻而生之效力亦不發生，其所生
      子女，亦為非婚生子女，惟經生父撫育依民法第1056條規
      定，仍應視為婚生子女，為保護其子女之利益，可無庸更
      正為非婚生子女，再辦理認領登記。四、依上開規定，父
      母婚姻經法院判決無效者，其子女之姓氏及父姓名，戶政
      事務所不宜擅自予以變更，惟如當事人或其法定代理人申
      請變更時，自得依相關規定辦理。」即非婚生子女誤為婚
      生子女之登記，本應更正為非婚生子女，惟因嗣後已發生
      認領事由，且當事人又未申請變更，本於為保護子女利益
      之意旨，而認例外無庸更正；是本函釋第4點乃另說明於
      當事人申請變更時，仍應依相關規定辦理。本件參加人既
      已申請被上訴人更正，則被上訴人自不得因此函釋而否准
      更正。至原判決認此函釋於本件不得援用之理由雖與本院
      有別，然其結論則無不合。是上訴意旨執上述內政部函釋
      ，暨臺灣板橋地方法院95年度婚字第606號民事判決中有
      關於本件子女經生父撫育等語之記載，指摘原判決違法云
      云，即無可採。另最高法院20年上字第287號判例並非本
      院判例，本院本不受其拘束。況最高法院20年上字第287
      號判例及民法第1065條規定，均是說明關於非婚生子女，
      經生父撫育，視為婚生子女。惟此等見解及規定所關係者
      係認領之效力，尚不得據以否定上述依戶籍法及姓名條例
      之規定，並進而謂本件不得准參加人之更正登記申請。故
      上訴意旨以依上述修正前民法第1059條規定，本件之子女
      既因生父撫育而視為婚生子女，即應從父姓，並據以指摘
      原判決違法云云，自無可採。（3）再本件上訴人係因不
      服被上訴人所為准參加人更正「李穎琦」之姓名為「羅穎
      琦」之申請，而以97年1月9日之存證信函請求被上訴人改
      正違法之變更。雖被上訴人對上訴人此一爭議已以97年1
      月14日北縣店戶字第0970000316號函予以回復，然此函因
      未對上訴人發生任何法律效果，並非行政處分。實則，上
      訴人所不服且對上訴人發生法律效果者係被上訴人96年3
      月23日之准更正登記之行政處分，即上訴人僅須請求撤銷
      被上訴人96年3月23日之准更正登記處分，即可得上訴人
      所主張之回復為「李穎琦」姓氏之登記。而就此更正登記
      之行政處分，上訴人既已以97年1月9日存證信函向被上訴
      人表示不服，依訴願法第61條及第14條第2項規定，應認
      上訴人97年1月9日存證信函，係不服被上訴人96年3月23
      日准更正登記行政處分所提起之訴願，即上訴人循序提起
      本件行政救濟求為撤銷之原處分應為被上訴人96年3月23
      日准更正登記之行政處分，而上訴人於原審之訴訟類型亦
      應為撤銷訴訟，故原審未為正確訴訟類型之闡明雖有未洽
      ，然因與駁回之結論無影響，是原判決仍應維持，附此敘
      明。
（三）綜上所述，原判決將訴願決定及原處分均予維持，而駁回
      上訴人在原審之訴，核無不合。上訴論旨，仍執前詞，指
      摘原判決違背法令，求予廢棄，為無理由，應予駁回。
六、據上論結，本件上訴為無理由。依行政訴訟法第255條第1項
    、第98條第1項前段，判決如主文。
中    華    民    國    99    年    11    月    11    日
                    最高行政法院第一庭
                        審判長法官  鄭  淑  貞
                              法官  廖  宏  明
                              法官  張  瓊  文
                              法官  楊  惠  欽
                              法官  胡  方  新

以  上  正  本  證  明  與  原  本  無  異
中    華    民    國    99    年    11    月    12    日
                              書記官  張  雅  琴

司法院資訊處製作；財團法人民間司法改革基金會備份。
